臺灣屏東地方法院民事判決　　　　　　　93年度家訴字第42號
原　　　告　黃○○
訴訟代理人　林敏澤律師
複代理人　　陳慧敏律師
被　　　告　戌○○
訴訟代理人　宇○○
被　　　告　卯○○
　　　　　　　　　　　　二號
訴訟代理人　亥○○
被　　　告　乙○○
　　　　　　宙○○○
　　　　　　辰○○
兼上列二人
訴訟代理人　甲○○　　住高雄市.
被　　　告　未○○　　住屏東市.
　　　　　　戊○○　　住屏東市.
　　　　　　丁○○○　住屏東市.
　　　　　　申○○○○○○
　　　　　　　　　　　住台北市中正區○○○路○段一五巷二
　　　　　　　　　　　　三之一.
　　　　　　午○○　　住屏東市.
上列五人
訴訟代理人　地○○　　住屏東市.
被　　　告　Ａ○○　　住屏東縣.
　　　　　　寅○○　　住屏東縣.
　　　　　　　　　　　　號
　　　　　　癸○○　　住台北市信義區○○○路四一七巷四六
　　　　　　　　　　　　號五樓.
　　　　　　子○○　　住台中縣.
　　　　　　辛○○　　住屏東縣.
　　　　　　丙○○　　住台中縣.
　　　　　　丑○○　　住台中市.
　　　　　　酉○○　　住台北市士林區○○○路一０五巷一三
　　　　　　　　　　　　號二樓.
　　　　　　巳○○　　住彰化縣.
　　　　　　庚○○　　住屏東縣.
上一人
訴訟代理人　天○○　　住高雄市.
被　　　告　玄○○○○○○
　　　　　　　　　　　住台中縣.
　　　　　　己○○　　住台中縣.
兼上列十一人
訴訟代理人　壬○○　　住屏東縣.
　　　　　　　　　　　號
上列當事人間請求分割遺產事件，本院於民國九十四年四月八日
言詞辯論終結，判決如下：
    主  文
兩造之被繼承人李協和所遺如附表一所示之財產准予分割，其分
割方法如附表二所示。
訴訟費用依附表三所示之比例分擔之。
    事實及理由
一、原告起訴主張：
(一)、被繼承人李協和於民國三十三年四月五日死亡，原告與被告
  　戌○○為被繼承人李協和之子李後成（已歿）之子女，被告
    丁○○○、未○○、戊○○、李淑鑾、午○○為李協和之孫
    李炯茂（已歿）之子女，被告甲○○、乙○○、宙○○○、
    辰○○為李協和之孫李炯耀（已歿）之子女，被告Ａ○○、
    寅○○、癸○○、子○○、辛○○、丙○○、壬○○、丑○○、李雅惠、巳○○、庚○○、陳季春、己○○為李協和之
    子李明道（已歿）之子女，兩造均係被繼承人李協和之繼承
    人或輾轉繼承人。被繼承人遺有如附表一所示之遺產，依法
    由兩造公同共有，本件並無不得分割之約定，復無不能分割
    之情形，因兩造無法協議，爰以訴狀繕本送達為向被告終止
    公同共有關係之意思表示，為此依民法第一千一百六十四條
    規定請求按應有部分比例保持共有，分割被繼承人所遺之財
    產。其分割方法如附件一所示，若無法分割，請求予以變價
    分割。
(二)、對被告抗辯之陳述：
    被告乙○○所有的房子，已為五十年之舊房子，且已經搬走
    ，況其占用土地建築房屋並未得全體共有人之同意，是不同
    意將房屋部分之土地分歸被告乙○○等人所有。
三、被告甲○○、卯○○、乙○○、宙○○○、辰○○則以：
　　兩造就被繼承人李協和所遺如附表一所示之財產並未訂有不
  　分割之約定，同意就被繼承人之財產按應有部分比例保持共
    有分割，惟不同意原告主張之分割方法，按因被告等目前有
    世居之房屋即門牌號碼屏東縣萬丹鄉新庄村一鄰新庄仔7 之
    2 號基地地號為屏東縣新鍾段1451之3 號，該屋雖未辦保存
    登記，惟目前該房屋與前庭之曬穀場，係乙○○從事板模工
    作之需要，且該房屋前之新開闢道路，係當時被告等人為符
    合土地之最大效能，犧牲地上建物所致，且原告及被告李明
    道繼承人寅○○等十三人未曾居住過也未盡管理該土地之義
    務，故分割時，請求就房屋標的物之座落土地分割予被告甲○○等人，以符合共有人之權益。又被繼承人李協和之遺產
    地號屏東縣新鍾段1451之19地號面積106 平方公尺及1451
    之6 號面積139 平方公尺，若按每人之應繼分比例進行分割
    ，將因面積甚小而無法靈活使用。故請求依附件二所示之方
    法予以分割，由被告等分得附件二之Ａ１及Ａ２，惟不同意
    變價分割。
四、被告丁○○○、未○○、李淑鑾、午○○、戊○○則以：
    兩造就被繼承人李協和所遺如附表一所示之財產並未訂有不
    分割之約定，同意就被繼承人之財產按應有部分比例保持共
    有分割，請求分割方法如附件三所示。
五、被告Ａ○○、寅○○、癸○○、辛○○、壬○○、丙○○、
    丑○○、李雅惠、巳○○、庚○○、陳季春、己○○則以：
    兩造就被繼承人李協和所遺如附表一所示之財產並未訂有不
    分割之約定，同意就被繼承人之財產按應有部分比例保持共
    有分割，同意原告之分割方案，若無法分割，請求變價分割
    。
六、法院之判斷：
(一)、按繼承人有數人時，在分割遺產前，各繼承人對於遺產全部
    為公同共有；繼承人得隨時請求分割遺產，但法律另有規定
    或契約另有訂定者，不在此限，民法第一千一百五十一條、
    第一千一百六十四條分別定有明文。次按共有物分割之方法
    不能協議決定者，法院得因各共有人之聲請命為以原物分配
    於各共有人或變價共有物，以價金分配於各共有人，民法第
    八百二十四條第二項亦定有明文。另公同共有物分割之方法
    ，除法律另有規定外，應依關於共有物分割之規定，此觀同
    法第八百三十條第二項規定自明。又法院定分割方法時，應
    斟酌各共有人之利害關係及共有物之性質，為適當之決定，
    不受任何共有人主張之拘束，亦不得以原告所主張分割之方
    法不當，遽為判決駁回分割共有物之訴，亦有最高法院八十
    四年台上字第二四一０號判決意旨可參。
(二)、查原告主張如附表一所示之財產為兩造之被繼承人李協和之
    遺產，並無不能分割之情形，兩造對於系爭遺產之分割方法
    無法達成協議之事實，業據其提出戶籍謄本、繼承系統表、
    土地登記謄本等件為證，且為被告所不爭執，則原告之主張
    應可信為真實。本件如附表一所示之財產為被繼承人李協和
    之遺產，兩造為李協和之繼承人，則依上開規定，兩造在分
    割遺產前，對於遺產全部為公同共有，因上開遺產並無不能
    分割之情形，亦無不分割之約定，兩造就上開遺產既不能協
    議分割，原告請求裁判分割上開遺產，即無不合。
(三)、按法院定共有物之分割方法，應斟酌當事人之聲明、共有物
    之性質、經濟效用及全體共有人之利益等公平決之，不受當
    事人主張之拘束，經查：
(1)、被告乙○○主張系爭土地上，如附件二所示分割方案斜線部
    分之房屋，為被告乙○○所有，並占有使用迄今，故本件應
    採如附件二所示之分割方案為適當等語，惟原告則抗辯：被
    告乙○○未經原告同意擅自興建系爭房屋，被告係無權占用
    系爭房屋坐落之土地等語。按各共有人按其應有部分，對於
    共有物之全部雖有使用收益之權，惟共有人對共有物之特定
    部分使用收益，仍須徵得他共有人全體之同意，非謂共有人
    對共有物之全部或任何一部有自由使用收益之權利。如共有
    人不顧他共有人之利益，而就共有物之全部或一部任意使用
    收益，即屬侵害他共有人之權利（最高法院六十二年台上字
    第一八○三號判例意旨參照）。又系爭土地為兩造共有，為
    兩造所共認，有如前述，於此情形，被告就其主張對於系爭
    房屋坐落土地之占有均有合法正當權源之事實，自應負舉證
    責任（最高法院七十四年度台再字第一號、七十二年度台上
    字第一五五二號、九十二年度台上字第三一二號判決意旨參
    照）。經查，系爭房屋為未辦理保存登記之房屋，自難以被
    告乙○○有興建系爭房屋之情事，即逕認被告乙○○已經其
    他共有人同意興建系爭房屋、就系爭房屋坐落之土地部分有
    合法正當之占有權源。此外，被告乙○○復未提出其他證據
    以實其說，則被告乙○○係屬無權占用系爭房屋坐落之土地
    ，堪以認定。被告乙○○縱為系爭房屋之所有權人，惟被告
    乙○○既屬無權占用系爭房屋坐落之土地即：如附件二案所
    示分割方案斜線部分土地，自不得遽認系爭房屋坐落之土地
    部分與被告乙○○在生活上有密不可分之依存關係，則本件
    倘將如附件二案所示斜線部分土地分歸被告乙○○等人取得
    ，對其他共有人顯不公平。
(2)、被告丁○○○、未○○、戊○○、李淑鑾、午○○等人主張
    依附件三之方式予以分割，惟該分割方案未就地號1451之6
    地號併入分割，則顯與本件分割遺產之旨有悖，自無得採為
    審酌之依據。
(3)、按系爭土地現為空地，縱有建物，亦屬老舊無人使用之建物
    ，業經本院至現場勘驗明確，有勘驗筆錄在卷可稽（見本院
    卷第122 頁），除被告卯○○、甲○○、乙○○、宙○○○
    、辰○○外之共有人，對於附件一之分割方式，均表示無意
    見，則原告依民法第一千一百六十四條規定請求分割被繼承
    人所遺如附表一之財產，為有理由，應予准許，依前開判例
    說明，本院分割方案不受原告聲明之拘束，茲考量兩造所提
    之分割方案、公平性及如何發揮土地最大效能，其分割方法
    爰判決如附表二所示。
(4)、未按，共有物分割之方法，須先就原物分配，於原物分配有
    困難時，則予變賣，以價金分配於各共有人。而就原物分配
    時，如發見共有人中有不能按其應有部分受分配者，亦得以
    金錢補償之，並非定出於變賣之一途。最高法院五十一年台
    上字第二七一號判例參酌。系爭土地為空地，亦無分割後過
    細無法使用之情，縱兩造因對於分割方式有岐異，亦難認屬
    原物分配有困難之情，是以原告主張變價分配，依上開判例
    說明，顯屬無據，併此敘明。
據上論結，本件原告之訴為有理由，依民事訴訟法第七十九條但
書，第八十五條第二項，判決如主文。
中　　華　　民　　國　　94　　年　　4 　　月　　22　　日
                  少年及家事庭法　官　吳思怡
以上正本係照原本作成。
如不服本判決，應於收受送達後 20 日內向本院提出上訴書狀。
                              書記官　鄭美雀
中　　華　　民　　國　　94　　年　　4 　　月　　25　　日
附表一土地：屏東縣萬丹鄉○○段1451-3、1451-6、1451-19 地
號
附表二
┌───────────────────────────────┐
│如附件四所示Ａ１部分（面積 ４８１ m ×m）分歸被告卯○○、被告 │
│甲○○、被告乙○○、被告宙○○○、被告辰○○，按比例部分維持共│
│有                                                            │
├───────────────────────────────┤
│如附件四所示Ａ２部分（面積 ４８１ m ×m）分歸被告未○○、被告 │
│戊○○、被告丁○○○、被告李淑鑾（即李欣樺）、被告午○○，按比│
│例部分維持共有                                                │
├───────────────────────────────┤
│如附件四所示Ｂ部分（面積９３６m ×m）分 歸原告黃○○、被告李麗│
│容，按比例部分維持共有                                        │
├───────────────────────────────┤
│如附件四所示Ｃ部分（面積 ９３６ m ×m）分歸被告Ａ○○、被告李 │
│春錦、被告癸○○、被告子○○、被告辛○○、被告壬○○、被告李依│
│潔、被告丑○○、被告酉○○、被告巳○○、被告庚○○、被告陳季春│
│（即陳寶如）、被告己○○按比例部分維持共有                    │
└───────────────────────────────┘
附表三
┌─────────────────────┬────┬────┐
│姓名                                      │比例    │備註    │
├─────────────────────┼────┼────┤
│卯○○、甲○○、乙○○、宙○○○、辰○○  │六分之一│連帶負擔│
├─────────────────────┼────┼────┤
│未○○、戊○○、丁○○○、李淑鑾（即李欣樺│六分之一│連帶負擔│
│）、午○○                                │        │        │
├─────────────────────┼────┼────┤
│戌○○                                    │六分之一│        │
├─────────────────────┼────┼────┤
│ Ａ○○、寅○○、癸○○、子○○、辛○○、 │三分之一│連帶負擔│
│ 壬○○、丙○○、丑○○、酉○○、巳○○、 │        │        │
│ 庚○○、陳季春（即陳寶如）、被告己○○   │        │        │
├─────────────────────┼────┼────┤
│黃○○                                    │六分之一│        │
└─────────────────────┴────┴────┘
